臺灣臺北地方法院民事判決　　　　　　 100年度勞訴字第17號
原　　　告　趙庭萱
訴訟代理人　吳孟玲律師
　　　　　　林雯琦律師
被　　　告　大都會國際人壽保險股份有限公司
法定代理人　尤金馬克
訴訟代理人　陰正邦律師
上列當事人間請求損害賠償事件，本院於中華民國100年4月26日
言詞辯論終結，判決如下：
    主      文
原告之訴及假執行之聲請均駁回。
訴訟費用由原告負擔。
    事實及理由
一、原告主張：
（一）原告於民國95年9月1日起在被告公司任職客戶服務部，工
      作內容包括為客戶核保險合約、進行保險規劃等。被告於
      96年4月後，為鼓勵內部編制人員服務客戶並創造更高業
      績，故施行推介獎金獎勵制度，亦明定有獎金給予辦法，
      原告工作成績斐然，並自96年9月後，每月實領所得皆超
      過新臺幣（下同）3萬5000元。詎被告公司於99年4月9日
      通知資遣原告，並於離職之99年4月16日要求原告簽立已
      事先擬好之切結書方得辦理離職，原告迫於無奈只好簽立
      。嗣於離職後辦理相關手續時，始發現被告並未如切結書
      所載，如實以原告之實領薪資投保勞、健保與提撥退休金
      ，被告公司據以申報或提撥之金額均扣除「推介勉勵」及
      「超額獎金」，僅以原告所領之底薪投保，明顯違反法令
      並侵害原告權益。原告遂向臺北市勞工局申請協調未果，
      嗣勞工保險局於同年8月20日函覆原告，表示被告涉及短
      報投保薪資與勞工退休金月提繳工資，依法核處被告罰鍰
      ，原告於收受前開函文後，即於99年10月15日以存證信函
      通知被告，依民法第88條與第92條規定，撤銷原告於離職
      時簽立之切結書。
（二）兩造雖分別訂有僱傭契約及承攬契約，然原告從屬於被告
      公司，故兩造間應為僱傭關係。而被告公司給予之薪資名
      目，包括推介勉勵及超額獎金，皆為原告因工作而獲得之
      報酬，且為一般情況下可領取之經常性給付，故為原告之
      工資，而原告每月實際領取所得約從4萬5000元至10幾萬
      元不等，被告應依勞工保險投保薪資分級表第22級之4萬
      3900元為月投保薪資，詎被告認推介勉勵及超額獎金非屬
      工資，並扣除推介勉勵及超額獎金後為原告投保及計算資
      遣費，造成原告受有資遣費短少2萬9597元、失業給付短
      少7萬8300元、短少提撥退休金3萬3141元、短少勞保條例
      老年給付73萬3500元，被告未按原告實領薪資加以投保，
      對其以多報少之違法行為，應負損害賠償責任，爰依勞工
      退休金條例第12條、第31條第1項、就業保險法第38條第2
      項、勞工保險條例第72條第2項之規定，請求被告給付共
      87萬4538元，並聲明：１、被告應給付原告87萬4538元，
      及自起訴狀繕本送達之翌日起至清償之日止，按年息5％
      計算之利息。２、原告願供擔保，請准宣告假執行。
二、被告則以：
（一）原告自95年9月起在被告公司任職，並於96年4月轉任客戶
      服務員，主要工作係針對已成立之保單提供收取續期保費
      及相關服務，使保單持續有效，工資為固定薪2萬4000元
      。被告公司為提昇業績，旋於96年5月公佈「內勤同仁推
      介勉勵活動辦法」，倘若於履行本職之外，另有機會銷售
      成立新保單，則給予「推介勉勵」，此非各部門人員本職
      業務，僅屬勉勵性質，故不列入工資範圍。嗣兩造於98年
      7月1日起，簽訂僱傭、承攬之聯立契約，依僱傭契約所示
      ，原告每日之正常工作僅上午9至12時上班，每月固定薪
      資2萬4500元、備忘錄津貼2000元；依承攬契約，兩造間
      並無監督管理之勞動關係，如原告招攬新保單成功者，另
      按獎勵辦法針對保單年化保費依獎金率表給予承攬報酬。
（二）被告公司於99年4月9日依法預告資遣，並將明確列計各項
      目之資遣費給付試算表，親交原告簽名確認，原告亦於同
      年月16日離職時，於切結書上簽認受領相關金額無誤，被
      告要無民法第88條、第92條情事，且原告於切結書上表明
      拋棄其他任何權利或主張，自不得再請求所謂資遣費差額
      、短少之失業給付、退休金差額及老年給付差額。而因推
      介勉勵、超額獎金係原告招攬保險契約後，客戶繳納保險
      費而依一定比率抽成所獲得之佣金，其發放與否、多寡，
      須視工作之成果而定，與僱傭契約中受僱人為僱用人服勞
      務，縱令工作之成果不如預期，僱用人仍須支付報酬之性
      質有所不同，故推介勉勵、超額獎金均非勞基法所定工資
      之範圍。被告係如實為原告投保，並計算資遣費金額，並
      無短少，或有失業給付、退休金提繳、老年給付短少之差
      額損害。又按勞工保險條例第58條第1項第4款規定，勞工
      得請求老年給付者，係以其參加保險之年資滿25年而年滿
      50歲退職者為前提，則該老年給付之請求權，自於符合上
      開要件之時始行發生。本件原告所稱之損害既於原告參加
      保險之年資滿25年而年滿50歲退職時始可能發生，此際原
      告既未滿50歲，而當其50歲時係在職或退職，亦未可知，
      則現時並無發生損害甚明，是自無損害賠償請求權可言等
      語置辯。並聲明：１、原告之訴及假執行之聲請均駁回。
      ２、如受不利判決，願供擔保請准宣告免假執行。
三、經本院與兩造整理不爭執及爭執事項（見本院卷第101頁背
    面至第102頁）：
（一）兩造不爭執事項：
  １、原告於95年9月1日任職被告公司，兩造間訂有僱傭及承攬
      契約（被證2、3）。
  ２、被告於99年4月9日通知資遣原告，並於99年4月16日生效
      （被證5），原告有簽訂資遣費給付試算表（被證6）、切
      結書（被證7）。
  ３、原告於99年10月15日以存證信函通知被告，依民法第88條
      、第92條規定，撤銷切結書之意思表示。
  ４、若原告主張「推介勉勵」及「超額獎金」屬工資有理由，
      則被告短少給付之資遣費金額為2萬9597元、短少之失業
      給付金額為7萬8300元、短少提撥退休金之金額為3萬3141
      元、短少之勞保條例老年給付金額為73萬3500元。
  ５、若「推介勉勵」及「超額獎金」非屬工資，則被告並未短
      少給付任何款項，亦無投保薪資以多報少之違法。
（二）爭執部分：
    １、原告主張撤銷切結書之意思表示，有無理由？
    ２、「推介勉勵」及「超額獎金」是否屬僱傭關係之工資？
四、得心證之理由：
（一）按意思表示之內容有錯誤，或表意人若知其事情即不為意
      思表示者，表意人得將其意思表示撤銷之。但以其錯誤或
      不知事情，非由表意人自己之過失者為限，民法第88條定
      有明文。又按民法第88條之規定，係指意思表示之內容或
      表示行為有錯誤者而言，與為意思表示之動機有錯誤之情
      形有別（最高法院51年臺上字第3311號判例意旨可參）。
      再按因被詐欺或被脅迫，而為意思表示者，表意人得撤銷
      其意思表示，民法第92條第1項前段固有明文，惟主張被
      詐欺或被脅迫而為表示之當事人，應就此事實負舉證責任
      ；復按所謂因被脅迫而為意思表示，係指因相對人或第三
      人以不法危害之言語或舉動加諸表意人，使其心生恐怖，
      致為意思表示而言，最高法院89年上第485號判決、95年
      度臺上字第2948號判決可佐。
  １、原告於99年4月16日簽訂切結書，內容謂：「本人同意並
      確認大都會國際人壽保險股份有限公司（下稱大都會人壽
      ，指被告）已依法或依約終止本人與大都會人壽間之所有
      契約（包括但不限於僱傭契約），並確認大都會人壽已依
      法或依約給付相關報酬、薪資、預告工資或資遣費等應付
      款項予本人且經確認前開給付金額無誤。本人同意拋棄其
      他依法或依約得向大都會人壽主張之任何權利或主張，並
      不再復行續向大都會人壽主張無誤。」（見本院卷第63頁
      ），原告並於同日在「資遣費給付試算表」（以下簡稱試
      算表）上簽名確認，該試算表除記載原告到職及離職日期
      、服務年資外，另說明原告領得之底薪加計獎金為何，並
      註明平均工資為2萬6500元，有試算表附卷可稽（見本院
      卷第62頁）。足見原告於簽署系爭切結書時，已明知被告
      公司據以計算資遣費之平均工資為何，故原告於切結書內
      表示資遣費金額業經其確認無誤乙節，其意思表示之內容
      或表示行為難認有何錯誤可言。而原告每月實領之報酬是
      否如試算表所示為2萬6500元，原告理應知之甚詳，其於
      本院中復未舉證說明有何非由原告自己之過失，以致發生
      錯誤或不知事情，是原告主張其得依民法第88條規定，撤
      銷切結書之意思表示云云，顯屬無據。
  ２、至原告另稱被告要求其簽立切結書方得辦理離職，原告迫
      於無奈只好簽立，故依民法第92條規定撤銷切結書之意思
      表示云云。惟查，原告若不同意被告公司解僱行為或系爭
      切結書內容，可依勞動基準法（以下簡稱勞基法）或相關
      法令主張自身權利，縱被告要求原告簽署切結書才可離職
      等語，實不足認上開所言即會使原告心生恐懼，而有受迫
      簽字之行為。故原告在衡量自身利益後，始填寫切結書，
      應認原告係於意思自由之情形下為之，並無原告所稱遭被
      告脅迫情事。又查，原告於本院審理中自承目前並無事證
      可證被告有何詐欺或脅迫情事等語明確（見本院卷第101
      頁背面），是原告主張得依民法第92條規定撤銷系爭切結
      書之意思表示云云，亦無足取。
  ３、再按解釋意思表示，應探求當事人之真意，不得拘泥於所
      用之辭句，民法第98條定有明文。又按解釋當事人之契約
      ，應以當事人立約當時之真意為準，而真意何在，又應以
      過去事實及其他一切證據資料為斷定之標準，不能拘泥文
      字致失真意，最高法院39年臺上字第1053號判例可資參照
      。本件被告辯稱原告於切結書表明拋棄其他任何權利或主
      張，故不得再請求資遣費差額、短少之失業給付、退休金
      差額及老年給付差額云云，然查：系爭切結書內容係謂被
      告已依法給付報酬、薪資、預告工資或資遣費等應付款項
      ，且金額經原告確認無訛，故原告同意拋棄其他依法或依
      約得向被告主張之任何權利等語，佐以被告提供原告核對
      之試算表，亦係針對資遣費之計算方式及數額而為，而與
      被告其他依法應履行之義務無涉。換言之，綜合系爭切結
      書及試算表內容觀之，系爭切結書乃確認資遣費並無短少
      給付，其效力並不及於被告是否依勞工退休金條例、就業
      保險法、勞工保險條例等規定，如實投保或提撥退休金而
      無短少，遑論被告若果有以多報少之違法情事時，原告不
      得再向被告主張任何權利之效力可言。是以被告辯稱原告
      既已於切結書中表明拋棄其他權利，故不得再向被告請求
      短少之失業給付、退休金差額及老年給付差額云云，難認
      有理。
（二）「推介勉勵」及「超額獎金」是否屬僱傭關係之工資？
  １、按勞基法第2條第1項第3款定義「工資」謂：「勞工因工
      作而獲得之報酬；包括工資、薪金及按計時、計日、計月
      、計件以現金或實物等方式給付之獎金、津貼及其他任何
      名義之經常性給與均屬之」。再按民法第482條規定，「
      稱僱傭者，謂當事人約定，一方於一定或不定之期限內為
      他方服勞務，他方給付報酬之契約」。而勞基法上之勞動
      契約，乃當事人之一方，在從屬於他方之關係下，提供職
      業上之勞動力，由他方給付報酬之契約。換言之，受僱人
      於勞動契約有效期限內，有為雇主提供勞務之義務。至僱
      傭與承攬雖同屬供給勞務之契約，惟前者係以供給勞務本
      身為目的，即除供給勞務外，並無其他目的；而後者則係
      以工作之完成為目的，供給勞務不過為其手段而已。
  ２、經查：被告公司96年5月7日96人資字第46號函表示：「主
      旨：為鼓勵內勤同仁銷售本公司商品，訂定『內勤同仁推
      介勉勵活動辦法』。說明：二、推介活動內容：3.推介勉
      勵之計算：a.計算標準『比照』商品發展部公佈之本公司
      商品之各年度佣金比率表並按其相關規範說明。b.若保單
      契約成立且核發推介勉勵後，發生保單撤銷、保單置換、
      不實招攬、險種轉換、年期變更等等，影響本公司對於風
      險評估情事者，已核發之推介勉勵將予追回。三、推介勉
      勵係本公司為鼓勵銷售活動之勉勵性質，為非經常性給付
      ，不屬勞基法之工資範圍。」（見本院卷第20、21頁），
      又被告公司98年8月19日98法務字第5號函有謂：「主旨：
      為配合展業客服人員（PMR）僱傭及承攬契約簽訂，補充
      說明『展業客服人員（PMR）獎勵辦法』等相關規定、辦
      法，如說明。說明：（二）承攬契約部分：展業人員完成
      承攬工作且符合下述計算辦法者，本公司依同條項規定給
      付承攬報酬。承攬報酬（個人新薦保單超額獎金）：1.承
      攬報酬之計算辦法：以個人簽發之保單第一年度年化保費
      依獎金率表中各險種所列之獎金率計算並超過完成標準之
      超額部分為超額獎金。」（見本院卷第57頁及背面）。再
      按兩造間僱傭契約第3條第1項約定：「乙方（指原告）每
      月薪資為24500元；如乙方於次年1月仍在職時，甲方（指
      被告）並核發相當1個月之薪資作為年終獎金予乙方。」
      （見本院卷第53頁），另承攬合約第3條第1、2項則約定
      ：「承攬報酬的發放：乙方為甲方完成承攬工作且符合本
      條第2項規定者，甲方依同條項規定給付承攬報酬予乙方
      。乙方完成第2條第3項工作且每月工作所招攬保險契約依
      前項方法標準所計算AFYC超過前開辦法之每月AFYC....，
      甲方始需就前開每月AFYC超額部分計發『個人新薦保單超
      額獎金』作為承攬報酬。」（見本院卷第55頁），原告亦
      自承「推介勉勵」、「超額獎金」係依上開函文之規定，
      皆為原告招攬保險契約後，保戶繳納保險費而得領取之佣
      金，金額並不固定，亦不一定會發放，須視保戶有無繼續
      繳納保險費而定，保戶若不繳保險費，即無法領取「推介
      勉勵」及「超額獎金」等語（見本院卷第101頁背面至第
      102頁背面）。是以原告依上述規定所支領之報酬，除每
      月固定薪資2萬4500元外，其餘「超額獎金」、「推介勉
      勵」則與原告招攬保險之工作成果相關，乃以工作之完成
      為目的，而非在於供給勞務。換言之，「超額獎金」、「
      推介勉勵」係依照其勞務所達成之結果而定，縱已為勞務
      之提出，但若被告有不能繼續保有原告已收取之保費之情
      形，例如要保人有撤銷保險契約之情事，原告即需將此部
      分已領取之佣金返還被告，是被告乃依原告勞務提出之結
      果給付原告報酬，並非針對提出勞務之本身為給付，原告
      係以為被告招攬保險客戶之方式促成保險契約締結進而收
      取保險費後，始有按其實收保險費支領報酬之權利，則原
      告雖已實行招攬保險行為，但未締約或客戶未繳納保險費
      ，原告仍不能領取報酬，此核與勞基法第2條第3款規定之
      工資係基於勞工勞務提出之本身所為之對價給付之性質不
      符，亦異於勞務供給與工作成果常具一定比例之按件計酬
      ，復與一般勞務報酬係相應於工作時間之長短而給付之情
      形相異，足見「超額獎金」、「推介勉勵」非屬原告提供
      勞務之對價甚明，與僱傭契約中受僱人為僱用人服勞務，
      縱令工作成果不如預期，僱用人仍須支付薪資之性質有所
      不同，故「推介勉勵」、「超額獎金」非屬於勞基法所定
      工資之範圍。
  ３、基此，「推介勉勵」、「超額獎金」既非屬工資，兩造亦
      不爭執若「推介勉勵」及「超額獎金」非屬工資，則被告
      並未短少給付任何款項，亦無投保薪資以多報少之違法，
      已如前述，則原告主張被告投保薪資以多報少，致原告之
      失業給付短少7萬8300元、退休金提撥短少3萬3141元、勞
      保條例老年給付短少73萬3500元，被告對此應負損害賠償
      責任云云，即無可採。
五、綜上所述，原告已簽訂切結書確認被告給付之資遣費金額無
    誤，且「推介勉勵」、「超額獎金」非屬工資，則原告主張
    被告短少給付資遣費2萬9597元，且因投保薪資以多報少，
    致原告失業給付短少7萬8300元、退休金提撥短少3萬3141元
    、勞保條例老年給付短少73萬3500元，應負損害賠償責任，
    而請求被告給付87萬4538元，及自起訴狀繕本送達之翌日起
    至清償之日止，按年息5％計算之利息云云，為無理由，應
    予駁回。又原告之訴既經駁回，其假執行之聲請亦失所附麗
    ，應併予駁回。
六、本件事證已臻明確，兩造其餘攻擊防禦方法及舉證，核與判
    決結果無影響，爰不再一一論列，併予敘明。
七、據上論結，本件原告之訴為無理由，依民事訴訟法第78條，
    判決如主文。
中    華    民    國   100    年    5     月    17    日
                  勞工法庭    法  官  孫正華
以上正本係照原本作成。
如對本判決上訴，須於判決送達後20日內向本院提出上訴狀。如
委任律師提起上訴者，應一併繳納上訴審裁判費。
中    華    民    國   100    年    5     月    17    日
                              書記官  林秀娥